---
title: "Wielowymiarowa analiza jakości wina na podstawie danych fizykochemicznych"
author: "Agata Kierznikowicz, Zuzanna Łomża"
date: "2025-12-05"
output: html_document
editor_options: 
  markdown: 
    wrap: 72
---

```{r setup, include=FALSE}
knitr::opts_chunk$set(echo = TRUE)

# Biblioteki:
library(readr)
library(skimr)
library(dplyr)
```

## 1. Motywacja i cel pracy

::: {style="text-align: justify;"}
Produkcja wina to proces, nad którym na co dzień rzadko się
zastanawiamy, choć sam napój towarzyszy wielu ważnym wydarzeniom.
Jednocześnie dostępne są obszerne dane opisujące właściwości chemiczne
win – zarówno czerwonych, jak i białych. Skoro dysponujemy tak bogatym
materiałem, warto z niego skorzystać, aby sprawdzić, które parametry
wpływają na jakość wina. W projekcie skupimy się jednak na jednym
wybranym zbiorze danych, aby analiza była bardziej przejrzysta. Wino
powstaje w wyniku szeregu złożonych procesów, które wymagają kontroli
wielu cech fizykochemicznych, takich jak kwasowość, zawartość alkoholu,
poziom cukrów resztkowych, gęstość czy pH. To właśnie te parametry w
dużej mierze decydują o ostatecznej ocenie trunku przez ekspertów.
Ponieważ zmiennych jest wiele i są ze sobą powiązane, trudno analizować
je pojedynczo, dlatego w projekcie zastosowano metody wielowymiarowej
analizy danych. Celem projektu jest lepsze zrozumienie zależności między
właściwościami wina oraz określenie, które z nich najbardziej wpływają
na jego jakość. W tym celu wykorzystano m.in. analizę PCA, metody
klasteryzacji oraz inne techniki eksploracyjne, które pomagają
uporządkować dane i wydobyć najważniejsze informacje.

**Główne cele projektu to:**

-   zbadanie zależności między właściwościami fizykochemicznymi wina,
-   identyfikacja zmiennych, które najsilniej wpływają na ocenę jakości,
-   zastosowanie PCA do redukcji wymiarowości i interpretacji
    składowych,
-   wykrycie naturalnych grup win przy użyciu metod analizy skupień
    (klastrów),
-   ocena przydatności zastosowanych metod w analizie jakości wina.
:::

## 2. Opis problemu badawczego

::: {style="text-align: justify;"}
Powyżej przedstawiony został ogólny zarys poruszanego problemu
badawczego. Nietrudno zauważyć, że zmiennych opisujących wino jest
wiele, a ich wzajemne relacje są złożone i trudne do oceny bez
odpowiednich metod statystycznych.

W związku z tym w projekcie należy odpowiedzieć na kilka głównych pytań:

-   Które parametry fizykochemiczne są ze sobą najsilniej powiązane?
-   Które zmienne w największym stopniu wpływają na ocenę jakości wina?
-   Czy dane wina można uporządkować w naturalne grupy, np. na podstawie
    podobieństwa chemicznego?
-   Czy redukcja wymiarowości (np. PCA) pozwala lepiej zrozumieć
    strukturę danych i uprościć ich interpretację?
:::

## 3. Opis danych

::: {style="text-align: justify;"}
Dane wykorzystane w projekcie pochodzą z bezpłatnego repozytorium UC
Irvine Machine Learning Repository i są dostępne pod adresem Wine
Quality. Zbiór dotyczy win z regionu Vinho Verde i stanowi kompletny
oraz liczny materiał, dobrze przystosowany do analiz wielowymiarowych.

*dostęp:* <https://archive.ics.uci.edu/dataset/186/wine+quality> P.
Cortez, A. Cerdeira, F. Almeida, T. Matos and J. Reis. Modeling wine
preferences by data mining from physicochemical properties. In Decision
Support Systems, Elsevier, 47(4):547-553. ISSN: 0167-9236.

W projekcie wykorzystano część danych dotyczącą wina białego, obejmującą
4898 obserwacji oraz 12 zmiennych – 11 fizykochemicznych i jedną
wynikową quality, ocenianą w skali 0–10. Wszystkie zmienne objaśniające
mają charakter ilościowy, dzięki czemu możliwe jest stosowanie metod
opartych na macierzy korelacji, PCA oraz analizie klastrów. *Zmienne
objaśniające* (wejściowe) odzwierciedlają parametry chemiczne uzyskane w
testach laboratoryjnych, natomiast *zmienna objaśniana* (wyjściowa)
opiera się na sensorycznej ocenie jakości. Na podstawie artykułu
określono również, które zmienne objaśniające są *stymulantami*, a które
*destymulantami*. Struktura danych przedstawiona została poniżej.

*Zmienna objaśniana:*

-   **jakość** (ocena 0-10)

*Zmienne objaśniające:*

-   **stała kwasowość**
-   **lotna kwasowość**
-   **kwas cytrynowy**
-   **cukier resztkowy**
-   **chlorki**
-   **wolny dwutlenek siarki**
-   **całkowity dwutlenek siarki**
-   **gęstość**
-   **pH**
-   **siarczany**
-   **alkohol**
:::

```{r wine, echo=FALSE, results='asis'}
wina <- read.csv("winequality-white.csv", header=TRUE, sep=';')

# Nazwa zmiennej wynikowej
target <- "quality"   # <-- zmień jeśli masz inną

metadata <- wina %>%
  summarise(
    n_rows = n(),
    n_cols = ncol(.)
  ) %>%
  bind_cols(
    tibble(
      variable = names(wina),
      type = sapply(wina, function(x) class(x)[1]),
      n_unique = sapply(wina, function(x) length(unique(x))),
      is_target = names(wina) == target,
      stimulant_destimulant = NA_character_   # uzupełnij ręcznie
    )
  )

metadata
```

## Including Plots

You can also embed plots, for example:

```{r pressure, echo=FALSE}
plot(pressure)
```

Note that the `echo = FALSE` parameter was added to the code chunk to
prevent printing of the R code that generated the plot.
